臺灣高等法院民事判決　　　　　　　 100年度醫上易字第10號
上　訴　人　周金鍊
被 上 訴人　王耀章
訴訟代理人　丁銘輝
上列當事人間損害賠償事件，上訴人對於中華民國100年7月28日
臺灣基隆地方法院99年度醫字第3號判決，提起上訴，經本院於
中華民國100年10月25日言詞辯論終結，判決如下：
    主  文
上訴駁回。
第二審訴訟費用由上訴人負擔。
    事實及理由
一、上訴人起訴主張：伊於民國98年7月20日因腎臟疾病至長庚
    醫療財團法人基隆長庚紀念醫院（下稱基隆長庚醫院）急診
    後住院，主治醫師即被上訴人王耀章醫師表示因洗腎之需求
    ，必須在伊左手臂施行人工血管裝置手術，術後，伊左上臂
    、左手臂併同左手五指發生腫脹及瘀血而不能活動情形，經
    向被上訴人反應，被上訴人則表示因血管手術開口過大所致
    ，須再次手術云云，惟伊至基隆長庚醫院血液相關科別就診
    ，該科醫生則表示係因手術開太多條血管（意即可能是裝置
    太多條人工血管）。姑不論原因為何，被上訴人施行手術導
    致伊左上臂、左手臂併同左手五指皆發生腫脹及瘀血無法行
    動結果，顯具相當因果關係，被上訴人自應賠償伊所受精神
    上痛苦，爰依侵權行為及債務不履行法則，求為判命被上訴
    人給付新台幣（下同）85萬元及自起訴狀繕本送達翌日起至
    清償日止，按年息5%計算利息之判決。
二、被上訴人則以：上訴人係慢性腎功能不全病人，於98年7月2
    0日因呼吸逐漸急促及全身性水腫且有代謝性酸中毒現象，
    到院初步診斷為尿毒及嚴重代謝性酸中毒，經緊急安排洗腎
    ，並簽住加護病房持續治療，但上訴人腎功能並未能回復，
    經腎臟科醫生評估上訴人有長期洗腎（即血液透析）之必要
    ，經伊向上訴人說明並獲得同意後，安排於同年8月5日為其
    施行動靜脈管（AV fistula）及洗腎用希克曼導管（Hick
    man catheter）置放，作為日後長期洗腎之途徑，上訴人術
    後病情穩定於同年8月30日出院，除至院外洗腎中心洗腎外
    ，並定期回診追蹤。而伊考量上訴人上開病況，在其左前臂
    以其自身之動、靜脈血管施作動靜脈管手術（縫合動、靜
    脈血管，其靜脈約3mm），並無上訴人所指血管切口太大或
    植入太多條人工血管之情形，而上訴人左手臂腫脹本為術後
    常見現象，伊建議上訴人抬高手部並積極做握球運動來改善
    ，但因上訴人手部無力，故會診復健科以增加其左手部運動
    ，上訴人於同年10月23日回診，因手麻及手指冰冷現象，經
    伊診斷為缺血症候群，並建議上訴人再次手術縮小動靜脈
    管管徑，改善肢體末稍之血液循環，避免併發症持續過久造
    成肢體壞死，但不為上訴人接受，上訴人於98年12月24日及
    99年1月7日至基隆長庚醫院另一名心臟血管外科醫師尋求第
    二意見，該醫師亦建議以手術治療腫脹以避免併發症，但仍
    不為上訴人所接受，腎臟科醫師只能以增加周邊血管通暢藥
    物供上訴人服用。伊為上訴人施行手術並無疏失，上訴人執
    此請求慰撫金，為無理由等語，資為抗辯。
三、本件原審駁回上訴人之請求，而為其全部敗訴之判決，上訴
    人不服，全部提起上訴，並上訴聲明：(一)原判決廢棄。(二)被
    上訴人應給上訴人85萬元及自起訴狀繕本送達翌日起至清償
    日止，按年息5%計算利息。被上訴人則答辯聲明：上訴駁回
    。
四、不爭執事項：
(一)、上訴人患有慢性腎功能不全，於98年7月20日因呼吸急促及
    全身性水腫約一週，送至基隆長庚醫院急診，初步診斷為慢
    性腎衰竭併代謝性酸中毒及急性肺水腫，經告知家屬並發出
    病危通知後，將上訴人轉至加護病房緊急接受血液透析治療
    。上訴人住院期間雖經醫療處置及藥物治療（包含血液透析
    、治療感染症及後續追蹤腎功能），但腎功能仍未改善。經
    腎臟科醫師評估並與上訴人討論後，有長期接受血液透析之
    必要。
(二)、被上訴人評估後，於98年8月5日安排在上訴人左前臂施行動
    靜脈管手術，將肱動脈與頭靜脈側邊縫合3mm作為動靜脈
    管，血液透析用希克曼氏導管（Hickman catheter）置放
    。
(三)、上訴人於術後之98年8月6日發覺左手肢端腫脹疼痛、冰冷、
    麻木，經身體檢查未有發紺或出血情形，給予一般性症狀治
    療直至出院前疼痛感已有所改善，且無上述明顯發紺或出血
    情形，上訴人於同年8月30日因病況漸穩定而出院，並在院
    外洗腎及回外科門診追蹤治療。
(四)、上訴人於98年10月23日因左手肢端冰冷及麻木現象，至基隆
    長庚醫院心臟外科看診，經被上訴人診斷為缺血症候群，建
    議以手術改善肢端血液循環；但上訴人希望接受非侵入性治
    療，選擇至復健科進行復健治療。然上訴人肢端腫脹症狀並
    未改善，且出現肢端缺血症狀；又於98年12月24日及99年1
    月7日尋求心臟血管外科醫生第二意見，該醫師亦建議手術
    治療以避免併發症，仍為上訴人拒絕，續以復健及服用增加
    周邊血液循環藥物等情。
五、上訴人主張被上訴人在其左前臂施行動靜管手術，術後造
    成左手肢端腫脹，具有醫療過失，本於侵權行為及債務不履
    行法則，請求被上訴人給付慰撫金等情，則為被上訴人所否
    認，並以上開情詞置辯。是兩造爭點厥為：(一)被上訴人為上
    訴人施行動靜脈管手術，有無過失造成上訴人術後左手肢
    端腫脹？(二)上訴人請求被上訴人賠償慰撫金，是否有據？茲
    分項析述如后：
(一)、按因故意或過失，不法侵害他人之權利者，負損害賠償責任
    。故意以背於善良風俗之方法，加損害於他人者亦同。違反
    保護他人之法律，致生損害於他人者，負賠償責任。但能證
    明其行為無過失者，不在此限，民法第184條定有明文。次
    按，醫療業務之施行，應善盡醫療上必要之注意；醫療機構
    及其醫事人員因執行業務致生損害於病人，以故意或過失為
    限，負損害賠償責任，醫療法第82條亦定有明文。經查：
  1.上訴人主張被上訴人因醫療過失致其左手肢端腫脹乙節，經
    原審檢附病歷資料送請行政院衛生署醫事審議委員會鑑定下
    列事項：上訴人是否適合以自身血管作動靜脈管手術？
    動靜脈管開口大小有無決定適當標準，又開口以下手臂
    血液回流不良之容許限度？判斷上訴人左手肢端腫脹應進
    行何種檢查，醫師有無給予醫療建議？經該會以100年6月23
    日衛署醫字第1000201058號函暨附第0000000號鑑定書鑑定
    意見：「(1)依據美國腎臟基金會治療準則（K/DOQI），對
    於需長期血液透析病人之血管通路而言，應以自身血管做動
    靜脈管（AV fistula）為首選，其次依序才是人工動靜脈
    導管（AV graft）與人工血管通路（permanent catheter）
    。而以上血管整體之評估，則是建立在詳盡之病史及身體檢
    查為主。術前血管之檢查，則包含血管造影術、都卜勒超音
    波及磁振造影，通常用於排除不適合之血管，若醫師依臨床
    經驗認為該血管功能良好，則不一定需要上述檢查。(2)承上
    ，血管整體之評估主要以詳盡身體檢查為主，若醫師依臨床
    經驗認為該血管功能良好，則不一定需要上述檢查。本件有
    病歷及護理紀錄，但無有關任何手術禁忌症及檢查描述，至
    於術前手術說明書部分，亦已載明動靜脈管手術風險、適
    應症及可能之併發症。(1)手術時因需要將血流暫時截停來
    縫合，目前並無術中標準規範測定動脈血流往靜脈之血流量
    。根據先前之手術範例（Access to circulation by perma
    nent arteriovenous fistula in regular dialysis treat
    me nt:Br Med J.1967 December 9；4（5579）:586-589）
    ，橈動脈（radial artery）或尺動脈（ulnar artery）與
    頭靜脈（cephalic vein）側邊縫合，側邊縫合之大小約5mm
    ；而此病人採取肱動脈（brachial artery）與頭動脈（cep
    halic vein）側邊縫合3mm作為動靜脈管。(2)根據美國腎
    臟基金會治療準則（K/DOQI），對於所有病人於動靜脈管
    術後，應監測肢端缺血狀況（steal syndrome）。高風險族
    群包括糖尿病患者、老人、同一個肢體做過多次血管通路者
    ，於術後24小時內建議密切觀察。主觀之評估，包括感覺冰
    冷、麻木、刺痛及不與術後疼痛相關之運動功能障礙；客觀
    之評估，包括與對側肢體相比之皮膚溫度、整體感覺及運動
    能力；衛教病人與注意肢體動作能力和感覺缺失現象。(3)肢
    體缺血症狀，可以發生在術後數小時到幾個月之任何時間。
    嚴重缺血、發紺可能導致神經不可彌補之損害；輕度肢端缺
    血變化之冰冷與麻木感而無動作能力與感覺缺失現象時，症
    狀常可隨時間而改善。(1)根據病史及病歷記載，此病人術
    後因肢體腫脹疼痛就診，應為缺血相關症狀，王耀章醫師已
    囑病人注意肢端缺血、神經功能變化或肌肉萎縮現象；而醫
    師依臨床經驗、病史詢問及詳盡身體檢查即可診斷。(2)根據
    美國腎臟基金會治療準則（K/DOQI），建議在每月追蹤。(3)
    病人於98年10月23日、10月26日、11月03日、12月24日及99
    年1月7日至血管外科門診就診，病歷上已記載若缺血症狀未
    改善，需要再接受血管通路整行手術（AV fistula revis
    ion）。」（見原審卷第72頁至第75頁）。
  2.被上訴人以上訴人左手肘處血管施作動靜脈管，符合以病
    人自身血管為手術首選之方法，又被上訴人並未於該處置放
    人工血管，而係將該處肱動脈與頭動脈側邊切口縫合，雖目
    前並無規範動脈流往靜脈血流量之標準，惟3mm切口亦未逾5
    mm標準等情，足見被上訴人為上訴人施行動靜脈管手術，
    並未違反當時該手術應注意之醫療技術規範。是上訴人以手
    術開口太大或埋設太多條人工血管為由，主張被上訴人具有
    醫療過失云云，顯無理由。
  3.上訴人再以術後造成其左手肢端腫脹，認被上訴人具有醫療
    過失云云，惟被上訴人在手術前已告知手術併發症及可能處
    理方式，此有手術同意書在卷可參（見外放病歷第79頁），
    雖上訴人自陳在手術同意書上簽名，但以醫院未給予閱覽也
    未告知云云置辯，然依醫囑單及護理記錄所示，98年8月4日
    下午1時58分：被上訴人囑附上訴人簽署手術同意書。同日
    下午2時30分：上訴人已會診外科醫師，醫師診視後表示須
    在左手置放AVF，右胸置放Hickman以洗腎時使用，經向上訴
    人及看護解釋後，上訴人表示可以接受並了解，乃放置手術
    同意書及麻醉評估表於病室。同日下午3時44分：上訴人表
    示恐懼開刀，希望全身麻醉。同日晚上8時：手術前準備作
    業，協助醫師指導同意書填寫目的等情（分見外放病歷第28
    頁、第175頁反面至第176頁），可見上訴人經被上訴人於98
    年8月4日評估須進行動靜脈管手術至翌日進開刀房期間，
    除醫師進行診視外，護理人員亦告知手術目的，並將手術同
    意書等文件置放病床供閱覽，上訴人因恐懼手術而要求全身
    麻醉，嗣經護理人員協助填寫手術同意書等情，顯無上訴人
    所稱未告知或未及閱覽手術同意書情形存在，則上訴人事後
    執上開情詞置辯，顯無可取。
  4.被上訴人告知上訴人手術併發症及處理方式，經上訴人同意
    並簽署手術同意書後，被上訴人為其施行動靜脈管手術，
    而該手術患肢發生腫脹情形約20%（見外放病歷第80頁之動
    靜脈管手術說明），可見上訴人於術後發生左手肢端腫脹
    ，係屬該手術之固有風險，顯非被上訴人醫療疏失所致。況
    被上訴人事後亦依醫療準則要求上訴人每月回診追蹤，並建
    議若缺血症狀未改善，需再次手術，但不為上訴人接受。是
    本件上訴人事前既已同意承擔該醫療之一定風險，而接受被
    上訴人為其施行手術，事後卻執該手術之固有風險，主張係
    被上訴人手術疏失所致云云，自非可採。
(二)、再按，因可歸責於債務人之事由，致為不完全給付者，債權
    人得依關於給付遲延或給付不能之規定行使其權利。因不完
    全給付而生前項以外之損害者，債權人並得請求賠償，民法
    第227條第1項、第2項固分別定有明文。惟基於契約相對性
    原則，債務不履行責任並不及於契約以外之人。查本件醫療
    契約存在於上訴人與基隆長庚醫院之間，被上訴人僅係基隆
    長庚醫院之履行輔助人，並非醫療契約之當事人，況其所為
    上開醫療行為並無過失，已如前述，則上訴人請求被上訴人
    負債務不履行損害賠償責任，自屬無據。
六、綜上所述，上訴人依侵權行為及債務不履行之法律關係，請
    求被上訴人給付85萬元及自起訴狀繕本送達翌日起至清償日
    止，按年息5%計算之利息，為無理由，不應准許。原審駁回
    上訴人之訴及假執行之聲請，並無不合。上訴意旨指摘原判
    決不當，請求廢棄改判，為無理由，應予駁回。
七、本件事證已臻明確，兩造其餘攻擊防禦方法及未經援用之證
    據，經本院斟酌後，認均不足以影響本判決之結果，爰不逐
    一詳予論駁。
八、據上論結，本件上訴為無理由。依民事訴訟法第449條第1項
    、第78條，判決如主文。
中    華    民    國   100    年    11    月    8     日
                  民事第十六庭
                        審判長法  官  王聖惠
                              法  官  呂淑玲
                              法  官  傅中樂
正本係照原本作成。
不得上訴。
中    華    民    國   100    年    11    月    8     日
                              書記官  明祖星